【裁判字號】    97,家聲,27
【裁判日期】    970423
【裁判案由】    聲請變更子女姓氏
【裁判全文】
臺灣屏東地方法院民事裁定              97年度家聲字第27號
聲  請  人  甲○○
上列聲請人聲請變更子女姓氏事件，本院裁定如下：
    主  文
聲請駁回。
聲請程序費用新臺幣壹仟元由聲請人負擔。
    理  由
一、聲請意旨略以：聲請人之父林來於民國62年11月12日入贅與
    聲請人之母郭米珠結婚，結婚時聲請人之父有書立同意書讓
    其中一名子女從母姓，然父親事後反悔，嗣聲請人之父於96
    年7 月18日死亡，而聲請人之長兄已死亡，聲請人之母並無
    兄弟，無人可傳宗接代，且聲請人之父於生前對聲請人之母
    有家庭暴力行為，再者，近3 年來均有親友往生，經請示神
    明結果表示，聲請人應改從母姓「郭」方可避免災惡，堪認
    聲請人之原姓氏「林」對聲請人已有不利影響，爰請求變更
    姓氏改從母姓「郭」等語。
二、按有下列各款情形之一，且有事實足認子女之姓氏對其有不
    利之影響時，父母之一方或子女得請求法院宣告變更子女之
    姓氏為父姓或母姓：一、父母離婚者。二、父母之一方或雙
    方死亡者。三、父母之一方或雙方生死不明滿三年者。四、
    父母之一方曾有或現有未盡扶養義務滿2 年者，民法第1059
    條第4 項固定有明文。惟前開所稱「有事實足認」，係指就
    已發生之原因事實在客觀上足認子女之姓氏對其有不利之影
    響者而言，若僅憑鬼神之說，既乏科學根據，自與該條項要
    件不符。又所謂「不利之影響」，應由主觀、客觀層面，且
    依一般人通常之認知綜合審認，且聲請人對此應提出相當證
    據以資釋明。
三、經查：
  (一)聲請人主張父林來於62年11月12日入贅與聲請人之母郭米珠
    結婚，嗣林來於96年7 月18日死亡等情，業據提出戶籍謄本
    及林來之除戶謄本為證，固堪信實。
  (二)按修正前民法第1059條第2 項原即規定「贅夫之子女從母姓
    。但約定其子女從父姓者，從其約定」，而聲請人之父母於
    結婚時係約定長男姓「郭」，長男以外之子女則姓「林」，
    亦有屏東縣林邊鄉戶政事務所97年4 月17日屏林戶字第0970
    000288號函所附結婚登記申請書、契約書附卷可參，聲請人
    自承其長兄已死亡，而依卷附戶籍謄本所載，聲請人之出生
    別為「次男」，足見聲請人從父姓，與聲請人父母當初之約
    定並無違背；再者，聲請人尚有胞姐名為「郭沛瑜」，且其
    胞姐原從父姓「林」，嗣於89年12月13日因重新約定改從母
    姓，亦有郭沛瑜之戶籍謄本記事欄在卷可查，益見聲請人之
    父母對於子女之姓氏為何，始終出於雙方之約定而來，聲請
    人主張父親不遵守約定反悔讓其姓「郭」，顯與事實不符。
  (三)又聲請人主張其父於生前曾對聲請人之母有家庭暴力行為乙
    節，固經本院調取本院94年度家護字第141 號卷核閱屬實，
    然聲請人之父施暴之對象係聲請人之母，尚非聲請人本人，
    且斯時聲請人已為成年人，對事理已有自主判斷之能力，聲
    請人並未釋明父母間之家庭暴力行為係直接對其產生何種負
    面影響。
  (四)至聲請人另擔憂母親一門無子嗣可傳宗接代云云，惟血緣命
    脈之傳承並非囿於姓氏之別，且不論男女均可傳宗接代，聲
    請人既有胞姐名為「郭沛瑜」，其陳稱母親郭氏一門別無其
    他人可傳子嗣，亦非可採，自難認聲請人之原姓氏對其有何
    不利影響，末查，對於人民宗教信仰之自由固當尊重，然聲
    請人執神明之說作為本件聲請之理由，實與民法第1059條要
    件難謂相符。
四、綜上所述，本件聲請人聲請變更姓氏改從母姓，尚無理由，
    應予駁回。
五、依非訟事件法第21條第1項前段，裁定如主文。
中    華    民    國    97    年     4    月    23    日
                        家事庭法  官  劉敏芳
以上正本係照原本作成。
如不服本裁定應於送達後10日內向本院提出抗告狀，並繳納抗告
費新臺幣1,000元。
                              書記官  鄭美雀
中    華    民    國    97    年     4    月    23    日


司法院資訊處製作；財團法人民間司法改革基金會備份。
